【裁判字號】    89,訴,1168
【裁判日期】    891016
【裁判案由】    清償借款
【裁判全文】
臺灣臺南地方法院民事判決  八十九年度訴字第一一六八號
    原      告    第一商業銀行股份有限公司西台南分行
    法定代理人    癸○○
    訴訟代理人    甲○○
                  張天良律師
                  許世烜律師
    被      告    柏鴻實業有限公司
                              .
    兼法定代理人  戊○○      .
                              .
    被      告    丁○○      住台北縣鶯歌鎮○○路一九八號十四樓
                              .
                  庚○○      .
                              .
                              .
                              .
                  丙○○○    .
                              .
                  壬○○      .
                              .
                  辛○○      .
                              .
                  己○○      .
                              .
    右一人
    訴訟代理人    乙○○      .
右當事人間請求清償借款事件，本院判決如左：
    主    文
被告應連帶給付原告新台幣參佰陸拾柒萬玖仟陸佰伍拾捌元，及如附表各筆金額所示
之利息並違約金。
訴訟費用由被告連帶負擔。
本判決於原告以新台幣壹佰貳拾貳萬陸仟元供擔保後得假執行。
    事    實
甲、原告方面：
  一、聲明：請求判決如主文所示，並願供擔保請宣告假執行。
  二、陳述：
  （一）被告戊○○、丁○○、丙○○○、壬○○、己○○於民國八十一年一月二十
        九日與原告簽立連帶保證契約（下簡稱系爭八十一年保證書），被告庚○○
        、黃慧敏則亦分別於八十三年一月十八日及八十七年一月二十日與原告簽立
        連帶保證契約，均同意擔任被告柏鴻實業有限公司（以下簡稱柏鴻公司）之
        連帶保證人，就被告柏鴻公司對原告之現在及將來所負之借款、票據、保證
        、損害賠償等一切債務，以本金新台幣（下同）五千萬元（被告庚○○係在
        一千萬元）為限額，願與被告柏鴻公司負連帶清償之責任。八十四年十月十
        二日被告戊○○因所用印鑑被盜，乃向原告申請更換印鑑，並與被告己○○
        、丁○○、丙○○○、壬○○又另各簽一份保證書（下簡稱系爭八十四年保
        證書）予原告收執。
  （二）嗣被告柏鴻公司於八十八年一月二十八日及三月十日，分別邀同被告戊○○
        、庚○○、辛○○為連帶保証人，向原告借得如附表所示之四筆款項，其清
        償期限及利率約定詳如附表所示，並均約定如未按期清償，除按上開約定利
        率計算遲延利息外，其逾期清償在六個月以內者，並按上開利率百分之十，
        逾期超過六個月以上者，其超過六個月部分，按上開利率百分之二十計算違
        約金。詎被告柏鴻公司於清償期屆至後，並未依約為清償，經原告為核算結
        果，尚有如附表所示之本金及利息並違約金未為清償，屢向被告柏鴻公司催
        討，均無結果，爰本於消費借貸及連帶保証之法律關係，提起本訴。
  （三）對被告己○○抗辯之陳述：
    １、被告己○○是被告柏鴻公司董事長即被告戊○○之妻兄，被告己○○自八十
        年九月間即擔任被告柏鴻公司之董事，至八十七年八月間仍為該公司之董事
        ，到八十八年六月間始退股，未再為該公司之股東及董事。原告貸放款項予
        有限公司時，通常都要求全部股東擔任連帶保證人，被告柏鴻公司係有限公
        司，八十一年一月二十九日欲向原告借款，當時公司股東有五人，即被告己○○，戊○○、丁○○、丙○○○、壬○○，即均立印鑑卡及約定書，並於
        八十一年一月二十九日簽立保證書予原告，表示同意擔任被告柏鴻公司之連
        帶保證人，不可能被告己○○一人未同意擔任連帶保證人，且被告己○○亦
        有至原告銀行對保，是該系爭八十一年連帶保證書上被告己○○之簽名及蓋
        章應均係真正。
    ２、被告己○○雖抗辯系爭八十四年保證書上其簽名非真正，係經被告戊○○、
        辛○○及訴外人史木榮共同偽造而向檢察官提起偽造文書之刑事告訴，但就
        系爭八十一年保證書，並未提起偽造文書之告訴，顯見系爭八十一年保證書
        係由被告己○○親自簽立，應屬真正，則依該系爭八十一年保證書之簽立，
        被告己○○仍應就被告柏鴻公司之債務負連帶清償之責。
    ３、被告柏鴻公司之財務，一向由被告辛○○辦理，而被告辛○○係被告己○○
        之妹，原告銀行之對保人史木榮與被告己○○及被告辛○○均熟識，史木榮
        於八十四年十二月四日透過被告辛○○聯絡被告己○○到銀行立保證書並對
        保，惟因無法聯絡被告己○○，對保人史木榮乃將系爭八十四年保證書交給
        被告辛○○，請其找被告己○○簽名蓋章，嗣後被告辛○○即持已有被告己○○之簽名及印章之系爭八十四年保證書交付史木榮，是系爭八十四年保證
        書確非被告己○○至原告銀行所簽立，惟無論系爭八十四年保證書是否真正
        ，被告依據系爭八十一年保證書仍應負連帶保證人之責任。
    ４、被告己○○在原告銀行設有甲種帳戶與活期帳戶，連續使用該帳戶出入金錢
        多年，而系爭八十一年保證書上被告己○○之簽名與其於七十七年四月五日
        簽立給原告之活期儲蓄存款印鑑卡上面之簽名相同，顯見系爭八十一年保證
        書係真正。
    ５、被告雖否認系爭八十四年保證書上面對保欄簽名之真正，但被告己○○同時
        會寫二種或數種不同之字體，此由被告己○○七十七年六月二十五日留存於
        原告銀行之支票存款開戶申請書上之簽名、七十七年七月二十六日支票存款
        印鑑卡之簽名、七十七年七月二十六日支票存款約定書上之簽名及上開七十
        七年四月五日活期存款印鑑卡上己○○之簽名，字體均不盡相同可知，此為
        被告己○○個性使然，但如上所述，連帶保證人於八十一年一月二十九日第
        一次為被告柏鴻公司擔任連帶保證人時，必須親自至原告銀行立印鑑卡及約
        定書予原告，該印鑑卡及約定書不可能為偽造，而系爭八十一年、八十四年
        保證書所蓋被告己○○之印章與八十一年印鑑卡及約定書上所蓋之印章均相
        同，蓋章與簽名有同一效力，是被告己○○應負連帶保證人之責。
  三、證據：提出借據四紙、放款明細分類帳四份、放款貸放傳票四份、轉帳收入傳
      票四份、放款基本利率變動表一紙、系爭八十一年保證書一紙、約定書五份、
      印鑑卡五份、更換印鑑申請書一份、保證書七份、被告柏鴻公司變更登記事項
      卡三份、被告戶籍謄本五份、七十七年四月五日第一商業銀行活期儲蓄存款印
      鑑卡一份、七十七年七月二十六日支票存款印鑑卡一份、七十七年六月二十五
      日支票存款開戶申請書一紙、七十七年七月二十六日支票存款約定書一份。
乙、被告方面：
壹、被告丁○○、丙○○○、庚○○均未曾於言詞辯論期日到場，亦未提出書狀作何
    聲明或陳述。
貳、被告柏鴻公司、戊○○及辛○○到庭陳述：對原告起訴主張之事實均不爭執，公
    司確有積欠原告銀行借款尚未清償，因目前公司經營不善，希望能與原告再協調
    ，以前也與原告協調過，希望能分期清償。
參、被告壬○○到庭陳述：伊有同意擔任被告柏鴻公司之連帶保證人，系爭八十一年
    保證書係由伊本人至銀行親自簽立，八十四年亦有至銀行簽立保證書，債務係柏
    鴻公司之債務，柏鴻公司目前還在營業，應由柏鴻公司與原告處理。
肆、被告己○○部分：
  一、聲明：求為判決原告之訴駁回。
  二、陳述：
  （一）伊從未同意擔任被告柏鴻公司之連帶保證人，伊亦未在系爭八十一年、八十
        四年保證書上簽名蓋章，其上印章非伊所有，系爭保證書之簽名字跡與伊平
        日簽名之字跡完全不同，顯係他人所偽造，伊已對原告銀行職員、戊○○及
        辛○○提起偽造文書之告訴，伊亦未擔任被告柏鴻公司之股東，係被告辛○○偽刻伊之印章辦理股東登記，伊並未同意擔任股東亦未授權辛○○代刻印
        章。
  （二）筆跡之鑑識，無非以書寫之人書寫之習慣為據，詳言之，乃蒐集書寫之人日
        常生活上所書寫之諸多文字樣品，用以對照所欲鑑定之文字，兩者是否書寫
        習慣相同，如相同則為相同之鑑定，不同則為筆跡不同之鑑定，內政部警政
        署刑事警察局八十九年九月十三日刑鑑字第一三三二０九號鑑驗通知書，所
        採集之鑑定樣本顯然係以諸多非被告筆跡之樣品為鑑定之基礎，並使用筆跡
        真品為對照，根本無法依被告之書寫習慣查明該諸多非為被告筆跡之簽名是
        否為被告所簽，從而其鑑定之採樣顯然錯誤，應重新鑑定。
  三、證據：提出台灣省台南市警察局北區戶政事務所印鑑證明一份、中國人壽保險
      股份有限公司契約變更申請書影本三份、要保書影本一份、讓渡書影本一份、
      香港多次入境許可證及香港特別行政區多次入境許可證各一份為證。
丙、本院依職權調閱被告柏鴻公司設立登記資料，並函請內政部警政署刑事警察局鑑
    定被告己○○所有之香港多次入境許可證上被告己○○之簽名與系爭八十一年保
    證書、八十四年保證書及八十一年一月二十九日印鑑卡上己○○之簽名是否相同
    。
    理    由
一、被告丁○○、丙○○○、庚○○均未於言詞辯論期日到場，被告辛○○未於最後
    言詞辯論期日到場，核均無民事訴訟法第三百八十六條各款所列之情形，爰依原
    告之聲請，由其對未到場之被告一造辯論而為判決。
二、原告主張：被告戊○○、丁○○、丙○○○、壬○○、己○○於八十一年一月二
    十九日與原告簽立連帶保證契約，被告庚○○、辛○○則亦分別於八十三年一月
    十八日及八十七年一月二十日與原告簽立連帶保證契約，均同意擔任被告柏鴻公
    司之連帶保證人，就被告柏鴻對原告之現在及將來所負之借款、票據、保證、損
    害賠償等一切債務，以本金五千萬元（被告庚○○係在一千萬元）為限額，願與
    被告柏鴻公司負連帶清償之責任。八十四年十月十二日被告戊○○因所用印鑑被
    盜，乃向原告申請更換印鑑，並由被告丁○○、丙○○○、壬○○、己○○又另
    各簽一份保證書予原告收執。嗣被告柏鴻公司於八十八年一月二十八日及三月十
    日，分別邀同被告戊○○、庚○○、辛○○為連帶保証人，向原告借得如附表所
    示之四筆款項，其清償期限及利率約定詳如附表所示，並均約定如未按期清償，
    除按上開約定利率計算遲延利息外，其逾期清償在六個月以內者，並按上開利率
    百分之十，逾期超過六個月以上者，其超過六個月部分，按上開利率百分之二十
    計算違約金。詎被告柏鴻公司於清償期屆至後，並未依約為清償，經原告為核算
    結果，尚有如附表所示之本金及利息並違約金未為清償，屢向被告柏鴻公司催討
    ，均無結果，爰本於消費借貸及連帶保証之法律關係，訴請被告連帶給付如聲明
    所示等語。
三、被告己○○則以：伊從未同意擔任被告柏鴻公司之連帶保證人，亦未在系爭八十
    一年、八十四年保證書上簽名蓋章，其上印章非伊所有，系爭保證書之簽名字跡
    與伊平日簽名之字跡完全不同，顯係他人所偽造，伊已對原告銀行職員、戊○○
    及辛○○提起偽造文書之告訴，伊亦未擔任被告柏鴻公司之股東，係被告辛○○
    偽刻伊之印章辦理股東登記，伊並未同意擔任股東亦未授權辛○○代刻印章，原
    告不得請求伊負連帶給付之責等語，資為抗辯。
四、原告起訴主張被告戊○○、丁○○、丙○○○、壬○○於八十一年一月二十九日
    與原告簽立連帶保證契約，被告庚○○、辛○○則亦分別於八十三年一月十八日
    及八十七年一月二十日與原告簽立連帶保證契約，均同意擔任被告柏鴻公司之連
    帶保證人，就被告柏鴻公司對原告之現在及將來所負之借款、票據、保證、損害
    賠償等一切債務，以本金五千萬元（被告庚○○係在一千萬元）為限額，願與被
    告柏鴻公司負連帶清償之責任，嗣被告柏鴻公司於八十八年一月二十八日及三月
    十日，分別邀同被告戊○○、庚○○、辛○○為連帶保証人，向原告借得如附表
    所示之四筆款項，其清償期限及利率約定詳如附表所示，並均約定如未按期清償
    ，除按上開約定利率計算遲延利息外，其逾期清償在六個月以內者，並按上開利
    率百分之十，逾期超過六個月以上者，其超過六個月部分，按上開利率百分之二
    十計算違約金。詎被告柏鴻公司於清償期屆至後，並未依約為清償，經原告為核
    算結果，尚有如附表所示之本金及利息並違約金未為清償之事實，業據其提出借
    據四紙、放款明細分類帳四份、放款貸放傳票四份、轉帳收入傳票四份、放款基
    本利率變動表一紙、保證書八紙、約定書五份為證，被告丙○○○、丁○○、庚○○均未於言詞辯論期日到場辯論，復未提出書狀作何聲明或陳述，被告戊○○
    、辛○○、壬○○則對上開事實均不爭執，自堪信原告之上開主張為真實。
五、至原告主張被告己○○亦為被告柏鴻公司向原告借貸上開借款之連帶保證人，應
    同負給付之責部分，則為被告己○○否認，並以前揭情詞置辯，則本件所應審究
    者厥為被告己○○有無擔任被告柏鴻公司之連帶保證人？其是否應就被告柏鴻公
    司之上開借款負連帶給付之？經查：原告主張被告己○○有簽立連帶保證契約同
    意就被告柏鴻公司之債務擔任連帶保證人等情，業據提出系爭八十一年連帶保證
    書、約定書及八十四年連帶保證書各一紙為證，被告己○○雖辯稱：系爭八十一
    年、八十四年保證書並非伊所親簽，係被告辛○○所偽造云云。惟查，被告上開
    抗辯業為被告辛○○所否認，並稱：「系爭八十一年保證書是由伊負責處理，借
    款時銀行要求要股東同意並擔任連帶保證人，當時公司股東有丙○○○、壬○○
    、戊○○、己○○五人....，系爭八十一年保證書之基本資料雖係伊所填載，惟
    對保欄內之資料係銀行與保證人約時間至銀行對保後由保證人自己親自簽名，時
    間是如何約，伊不知情....  」等語（詳本院八十九年八月十六日言詞辯論筆錄
    ），而查，系爭八十一年保證書係於八十一年一月二十九日所簽立，連帶保證人
    有被告戊○○、己○○、丁○○、丙○○○、壬○○五人，有原告提出之系爭保
    證書一紙可參，而斯時被告柏鴻公司之股東確為被告戊○○、壬○○、陳王兆、
    丁○○、己○○五人等情，亦有原告提出之被告柏鴻公司變更登記事項卡附卷可
    稽，並經本院調閱柏鴻公司之設立登記資料查核屬實，而被告辛○○上開所述亦
    與到場之被告戊○○所稱：「系爭保證書對保欄內保證人之簽名係由各個保證人
    個別至銀行簽名的，伊有親自去銀行簽名的..  」等語（詳本院八十九年六月二
    十一日言詞辯論筆錄），及被告壬○○所述：「系爭八十一年保證書對保欄部分
    是伊個人攜帶身分證到銀行對保後親自簽名....，伊有同意擔任連帶保證人」等
    語（詳本院八十九年六月二十一日、九月四日言詞辯論筆錄）相符，堪可採信。
    再者，系爭八十一年保證書確係被告己○○經對保程序後所親簽等情，亦經證人
    即系爭保證書之對保人史木榮到庭證述：「系爭八十一年保證書之對保程序是我
    承辦，借款程序係由辛○○負責處理，對保程序則是由保證人親自到銀行對保或
    由銀行行員到保證人家中對保，一定要對保，對保後由本人親自簽名蓋章表示同
    意擔任連帶保證人，....，系爭八十一年保證書係由己○○親自簽名的」等語屬
    實（見本院八十九年九月四日言詞辯論筆錄），足見系爭八十一年保證書對保欄
    內己○○之簽名應係被告己○○所親自簽寫甚明，且參以本院將被告所提出且自
    認係其簽寫之香港多次入境許可證原本上之己○○簽名及系爭八十一年保證書、
    約定書及八十四年保證書原本，送請內政部警政署刑事警察局鑑定結果，亦認系
    爭八十一保證書、約定書及系爭八十四年保證書上之被告己○○之簽名與被告己○○所自認係其親自簽寫之香港多次入境許可證上己○○之簽名筆跡相符，有該
    局八十九年九月十三日型鑑字第一三三二０九號鑑驗通知書在卷可稽，益徵證人
    史木榮所稱被告己○○有親自到銀行對保，並親自在系爭八十一年保證書上簽名
    乙節，應為真實可採。被告己○○雖抗辯上開鑑定係以諸多「非為」被告己○○
    筆跡之樣品為鑑定之基礎所為之對照，鑑定採樣有錯誤云云，惟查，上開香港多
    次入境許可證係由被告己○○所提出且係其重要證件，其上之簽名自係被告己○○日常生活所書寫之字跡，自可採為鑑定之基礎，鑑定結果自亦可採，被告上開
    抗辯，顯無足取，是被告所為再送法務部調查局鑑定之聲請，本院認無必要，併
    與敘明。按保證契約係屬諾成契約之一種，當事人互相意思表示合致，契約即成
    立，被告己○○既在系爭八十一年保證書上簽名，則其有擔任柏鴻公司連帶保證
    人之意而與原告成立保證契約甚明，是被告己○○上開所辯：系爭保證書非伊所
    親簽，伊並未同意擔任柏鴻公司之連帶保證人云云，顯係卸責之詞，殊無足取。
    又系爭由被告己○○所親簽之八十一年保證書明文約定：連帶保證人同意保證柏
    鴻公司對原告現在及將來所負之借款、票據、保證、損害賠償等一切債務，以本
    金五千萬元為限額，願與債務人負連帶全部償付之責，並保證利息、遲延利息、
    違約金之償付，有系爭保證書在卷可稽，則原告本於該最高限額保證契約，請求
    被告己○○就被告柏鴻公司之上開借款、利息及違約金負連帶清償之責，即有理
    由，被告己○○抗辯其對柏鴻公司之借款毋庸負清償之責，顯無可採。
六、綜上所述，原告本於消費借貸及連帶保證之法律關係，請求被告連帶給付如附表
    所示未清償之本金三百六十七萬九千六百五十八元，及如附表各筆金額所示之利
    息並違約金，即屬正當，應予准許。
七、本件事證已臻明確，兩造其餘攻擊防禦方法及所提證據，核與判決結果不生影響
    ，爰不一一論述，亦予敘明。
八、假執行之宣告：原告陳明願供擔保聲請宣告假執行，核無不合，爰酌定相當擔保
    金額准許之。
九、結論：原告之訴為有理由，依民事訴訟法第三百八十五條第一項前段、第八十五
    條第二項、第三百九十條第二項，判決如主文。
中      華      民      國    八十九    年      十      月    十六      日
                                臺灣臺南地方法院民事第二庭
~B法      官  童來好
右為正本係照原本作成
如對本判決上訴，須於判決送達後廿日內向本院提出上訴狀
中      華      民      國    八十九    年      十      月    十七      日
~B法院書記官  鄭佩玉
~F0
~T40
┌────────────────────────────────────────────────────┐
│附表：八十九訴字第一一六八號                                                                            │
├─┬────────┬───────┬─────────┬───────────────────────┤
│編│借款期間及金額  │利息起算日及利│清  償  方  法    │違  約  金  計  算  方  式  及  起  算  日    │
│號│(尚未清償金額)  │率            │                  │                                              │
├─┼────────┼───────┼─────────┼───────────────────────┤
│１│八八年一月二八日│八十九年四月二│自借款日起，按月給│其逾期清償在六個月以內者，按上開利率百分之十，│
│  │至八九年一月二八│八日起至清償日│付以年息百分之九點│其逾期清償在六個月以上者，其超過六個月部分，按│
│  │日              │止，年息百分之│八七計算之利息，到│按上開利率百分之二十計算。                    │
│  │六十八萬元      │九點八四。    │期清償本金及利息。│本件自八十九年五月二十八日起算。              │
│  │（五十三萬五千九│              │                  │（本件被告逾期未清償本金，利息繳至八十九年四月│
│  │百三十二元）    │              │                  │二十七日止）                                  │
├─┼────────┼───────┼─────────┼───────────────────────┤
│２│八八年三月十日至│八十九年二月二│自借款日起，按月給│其逾期清償在六個月以內者，按上開利率百分之十，│
│  │八九年三月十日  │十三日起至清償│付以年息百分之九點│其逾期清償在六個月以上者，其超過六個月部分，按│
│  │二十萬元        │日止，年息百分│八四計算之利息，到│按上開利率百分之二十計算。                    │
│  │（二十萬元）    │之九點八四。  │期清償本金及利息。│本件自八十九年三月二十三日起算。              │
│  │                │              │                  │（逾期未清償本金繳息至八十九年二月二十二日止）│
├─┼────────┼───────┼─────────┼───────────────────────┤
│３│八八年一月二八日│八十九年四月二│自借款日起，按月給│其逾期清償在六個月以內者，按上開利率百分之十，│
│  │至八九年一月二八│十八日起至清償│付以年息百分之九點│其逾期清償在六個月以上者，其超過六個月部分，按│
│  │日              │日止，年息百分│八七計算之利息，到│按上開利率百分之二十計算。                    │
│  │二百七十二萬元  │之九點八四。  │期清償本金及利息。│本件自八十九年五月二十八日起算。              │
│  │（二百十四萬三千│              │                  │（逾期未清償本金繳息至八十九年四月二十七日止）│
│  │七百二十六元）  │              │                  │                                              │
├─┼────────┼───────┼─────────┼───────────────────────┤
│４│八八年三月十日至│八十九年二月二│自借款日起，按月給│其逾期清償在六個月以內者，按上開利率百分之十，│
│  │八十九年三月十日│十三日起至清償│付以年息百分之九點│其逾期清償在六個月以上者，其超過六個月部分，按│
│  │八十萬元        │日止，年息百分│八四計算之利息，到│按上開利率百分之二十計算。                    │
│  │（八十萬元）    │之九點八四。  │期清償本金及利息。│本件自八十九年三月二十三日起算。              │
│  │                │              │                  │（本金逾期未清償，繳息至八十九年二月二十二日）│
│  │                │              │                  │                                              │
├─┴────────┴───────┴─────────┴───────────────────────┤
│合計：新台幣參佰陸拾柒萬玖仟陸佰伍拾捌元。（尚未清償金額）                                              │
└────────────────────────────────────────────────────┘


司法院資訊處製作；財團法人民間司法改革基金會備份。
